【裁判字號】    89,台上,1396
【裁判日期】    890616
【裁判案由】    返還借款
【裁判全文】
最高法院民事判決                              八十九年度台上字第一三九六號
    上  訴  人  乙○○
    訴訟代理人  王如玄
                謝幸伶
    被 上訴 人  甲  ○
                        送達.
右當事人間請求返還借款事件，上訴人對於中華民國八十八年四月十三日台灣高等法
院第二審更審判決（八十七年度上更(一)字第九四號），提起上訴，本院判決如左：
    主  文
上訴駁回。
第三審訴訟費用由上訴人負擔。
    理  由
本件被上訴人主張：上訴人於民國七十八年十一月十五日經訴外人黃秀芳之仲介，向
伊借款新台幣（下同）一百萬元，約定年息百分之二十，期間為一個月，伊乃於同日
在世華聯合商業銀行提取九十萬元交付上訴人（被上訴人原主張於提領九十萬元後匯
至上訴人之台北郵局第五十五支局郵政儲金帳戶，於原審更正事實上之陳述如上述，
詳見更一字卷十九、三四頁），翌日又在伊所經營西藥房交付十萬元與上訴人，並由
上訴人交付同月十五日簽發之同面額本票乙紙與伊，作為憑證。詎屆期向上訴人提示
本票請求返還借款，竟未獲置理。嗣伊聲請假扣押上訴人之不動產，上訴人委請律師
函否認簽發系爭本票，且否認系爭借款等情，爰依消費借貸之法律關係，求為命上訴
人給付伊一百萬元及自七十八年十二月十六日起至清償日止按年息百分之二十計算之
利息之判決（其中自七十八年十二月十六日起至七十九年四月二十七日止之利息部分
，業經判決被上訴人敗訴確定）。
上訴人則以：被上訴人所執有之系爭本票並非伊所簽發，伊亦未向被上訴人借款，縱
認有借款，亦無利息之約定，且利息部分之請求權，亦已罹於短期時效而消滅等語，
資為抗辯。
原審依審理之結果，以﹕被上訴人主張之事實，業據提出世華銀行存摺記錄、本票、
匯眾聯合法律事務所八十四年三月三十日八十四明法函字第二二八號函各乙份為證（
一審卷八至十頁）。查被上訴人所執有之系爭本票，其上發票人即上訴人之印文，經
原審更審前函請內政部警政署刑事警察局（下稱刑事警察局）鑑定結果，與上訴人前
為久台貿易公司之法定代理人而在台北市第二信用合作社所設立九四三之五號帳戶留
存印鑑章之印文相符，有該局八十五年十二月五日刑鑑字第七七九八六號鑑驗通知書
附卷可稽（上字卷一○八、一○九頁），足見系爭本票確係由上訴人簽發。又證人黃
秀芳為上訴人之乾女兒，與被上訴人為同居關係，此為證人黃秀芳、上訴人所分別自
承（一審卷五六、六○頁，更一字卷一三六頁），該證人與雙方關係均甚密切，所述
證言，應無偏頗任何一方之虞。而黃秀芳於第一審即已證稱：系爭本票是上訴人於七
十八年十月十五日借錢，隔日十六日才叫我拿去給被上訴人，我乾媽說她不太識字，
寫字不好，她說她蓋個章，要我將票交給被上訴人等語（一審卷五六頁背面）。其後
復稱：七十八年十一月十五日已講好要借錢給上訴人，我叫我姊姊黃秀娥及其子黃文
濱及廖本勳……隔日十六日廖本勳載上訴人來拿十萬元，並帶一百萬本票交給我，我
才交給被上訴人（更一字卷七二頁背面）。且由上開證言，亦見訴外人廖本勳對本件
借款過程應有參與及知悉。而廖本勳為上訴人之姪子，為兩造所不爭，廖本勳於八十
四年四月一日晚八時許曾與證人黃秀芳以電話通話，業據被上訴人提出電話錄音摘要
乙份為證（上字卷二九、三十頁），廖本勳對其內容之真正亦無異議（更一字卷三五
頁）。該電話通話間黃秀芳曾訊以：「我想拜託你姑媽說，她以前有向我們借一筆錢
，你知道吧！」時，係覆以：「我有這個印象」，續訊以：「那當時向我們借這一百
萬元你知道吧！」則覆稱：「我知道啦！但我世事不管……」，據上述談話內容，可
證廖本勳確對本件借款乙事知情。廖本勳與上訴人有血親關係，兩人間關係密切，應
無偏袒被上訴人之虞，所述自為可採，此亦足以佐證證人黃秀芳之證言與事實相符，
堪予採信。廖本勳嗣雖到場陳述：完全不知系爭借款事，係因黃秀芳之前曾提過一百
萬之事，曾打過二、三次電話給我，說我姑姑向他借錢，要我轉達，我說有機會再轉
達云云（更一字卷三五頁），惟與前開通話內容不符，顯係事後迴護上訴人之詞。此
參以廖本勳於八十四年八月二十五日、同年十一月二十九日、八十五年十一月二十日
及八十七年三月二十日，先後經四次合法通知，均無正當理由，拒不到庭（一審卷四
六頁、上字卷三一、九五頁、更一字卷十四頁），迨至八十七年四月二十八日再次通
知並於通知上附註「務必到庭，抗傳依法處理」等字，始到場為前開與電話內容不符
之證述（更一字卷二九頁），益見其心虛不實。本件被上訴人主張上訴人簽發系爭本
票作為憑證向其借款一百萬元之事實，堪認為真正。上訴人否認上情，難以採信。又
被上訴人確於七十八年十一月十五日在世華銀行復興分行自其帳戶提領現金九十萬元
後交予上訴人，另於翌日即同年十一月十六日在被上訴人所開設之西藥房交付現金十
萬元予上訴人收受，同時由上訴人交付系爭本票予被上訴人作為借款憑證等情，除經
證人黃秀芳證述在卷外，復經證人即黃秀芳之妹黃秀娥及其子黃文濱結證在卷（一審
卷五七至五九頁），並有前開銀行存摺影本，及世華銀行復興分行八十五年十月三十
日世銀復興字第二三０號函暨所附取款憑條影本各乙紙在卷足憑（上字卷九七、九
八頁）。系爭本票之簽發日期與該九十萬元之提款日期均為同日，且證人黃秀芳為上
訴人之乾女兒，上訴人亦不否認黃秀芳在其出國前曾為其處理財務（更一字卷三四頁
背面），足見黃秀芳所證與事實相符，上述證人之證詞，堪予採信。上訴人雖抗辯：
前開證人所證事實前後不一，互相矛盾，屬串供之詞，不可採信云云。惟系爭借款，
係於七十八年十一月間發生，迄本件八十四年四月起訴時，已歷五年餘之久，就有關
借款時在場之時間、人數、地點以及如何領款及交款等細節，自難期證人等所述完全
一致，而證人等所證有向銀行領款之日期、金額等基本事實則屬相同，且與上開銀行
領款及本票之日期、金額均符合，參以證人廖本勳前揭電話錄音所述知悉借款乙節，
俱證被上訴人確有交付系爭借款一百萬元予上訴人收訖之事實。另證人吳忠賢即當時
任職管區派出所之警員到場證稱：「在我朋友一次酒席，乙○○向我表示他欠甲○一
筆錢，約百萬元左右，詳細數字我不清楚，他表示林森北路有塊地，他叫我幫他找買
主」等語（上字卷一○二頁）。於八十六年一月三十日與上訴人本人對質時，亦陳稱
：「他是坐我對面，他說有向邱先生借錢，也無錢還他，他說他在林森北路有塊地，
要我介紹買主」、「借多少錢，時間太久，我記不清了，不過是有講欠邱先生錢」（
上字卷一三五頁背面），嗣更證稱：「上訴人欲售地還錢」（更一字卷五八、五九頁
）。且證人蕭吉坑於八十六年三月十二日帶「嘉賓簽名紀念」喜幛到庭，經原審更
審前法院當場勘驗，證實「乙○○與吳忠賢確在該喜幛上簽名」（上字卷一四九頁）
，上訴人亦不否認有參加證人即當時為管區警員之蕭吉坑結婚喜宴之情事（上字卷一
三五頁）。證人吳忠賢、蕭吉坑於系爭借款當時均任職警察，深知作證具結之責任，
所證當無偏頗被上訴人之虞，而吳忠賢所證與證人黃秀芳之部分證述情節如售地還款
等情相符，益證被上訴人之主張為真正。此外，上訴人本人到場應訊時，對系爭本票
上之印章是否為其所有，及被上訴人陳稱該本票係上訴人交由他人轉交予被上訴人乙
節，竟泛謂「印章我不記得，眼睛不好不確定」、「多年了，我忘了」（更一字卷三
三頁背面），可見其有心虛情事，否則其自可當庭逕行否認。另上訴人於七十八年十
二月四日確曾在華南銀行城東分行辦理匯款美金三萬元至美國，以當時約三十餘元之
匯率，折合約新台幣一百萬元，此有八十七年五月十三日台央外捌字第○四○八七
五號函在卷足憑（更一字卷五四頁），上開匯款距借貸系爭款項時，僅約二十日，且
金額相近，堪認該款出自於系爭借款。被上訴人已舉證證明兩造間確有借貸並已交付
一百萬元情事，足堪採信。上訴人前揭抗辯，並不可採。被上訴人復主張：系爭借款
期限為一個月，利率為年息百分之二十之事實，業據證人黃秀芳結證在卷（更一字卷
七三頁），堪信為真正。上訴人雖抗辯：本件並無書面證明有利息之約定，被上訴人
另案聲請假扣押時，陳稱利息為百分之十一，其後所稱之理由為依銀行當時放款利率
計算，而於本件起訴狀則逕改為百分之二十，黃秀芳作證時卻稱「沒有借據，口頭約
定年利率百分之二十，後未約利息」，足見兩造間就利息部分，意思表示並未合致云
云，並提出假扣押聲請狀影本乙份為證（一審卷六四至六六頁）。惟金錢借貸契約之
成立，並不以書面為之為必要。本件證人黃秀芳既已證稱利率為年息百分之二十，且
系爭借款達一百萬元，若謂無利息之約定，與常情有違，上開利率之約定，與一般民
間利息相較應屬合理，堪予採信，上訴人抗辯本件無書面證明，不能認有利息之約定
，即不可取。又被上訴人聲請假扣押時，係就上訴人所簽發之本票一百萬元及自七十
八年十一月十五日起至清償日止按週年百分之十一計算之利息之本票債權聲請假扣押
，並非依系爭借款債權請求，二者之請求權並非相同，自難以此推論本件借款債權無
年息百分之二十之約定。且黃秀芳係證稱：「沒有借據，口頭約定年利率百分之二十
，後未付利息」，上訴人指黃秀芳謂「後未約利息」，即有誤會。上訴人前開抗辯，
並不可採。系爭借款之借貸期間為一個月，為定有期限之金錢消費借貸，系爭借款係
於七十八年十一月十五日成立，借貸期滿日應為同年十二月十五日，依民法第二百二
十九條第一項規定，自七十八年十二月十六日起，上訴人應負返還系爭借款一百萬元
之遲延責任，被上訴人請求上訴人併給付自七十八年十二月十六日起至清償日按年利
率百分之二十之約定利息，依同法第二百三十三條第一項規定，並無不合。惟利息之
請求權因五年間不行使而消滅，民法第一百二十六條定有明文。被上訴人請求自本件
訴訟於八十四年四月二十七日起訴時起往前推算五年，即七十九年四月二十八日為計
付利息之起算日，自為有據，在此範圍內應准許之。被上訴人依消費借貸款之法律關
係，請求上訴人給付一百萬元及自七十九年四月二十八日起至清償日按年息百分之二
十計算之利息，為有理由，應予准許。並說明兩造其餘攻擊防禦方法不予審究之意見
，爰將此應准許部分第一審所為被上訴人敗訴之判決廢棄，改判如其聲明，經核於法
並無違背。上訴論旨，就原審取捨證據、認定事實之職權行使，指摘原判決其敗訴部
分不當，求予廢棄，非有理由。
據上論結，本件上訴為無理由。依民事訴訟法第四百八十一條、第四百四十九條第一
項、第七十八條，判決如主文。
中      華      民      國    八十九    年      六      月     十六     日
                              最高法院民事第二庭
                                  審判長法官  曾  桂  香
                                        法官  劉  延  村
                                        法官  劉  福  聲
                                        法官  黃  秀  得
                                        法官  陳  國  禎
      右正本證明與原本無異
                                              書  記  官
中      華      民      國    八十九    年      六      月    二十七    日


司法院資訊處製作；財團法人民間司法改革基金會備份。
